臺灣嘉義地方法院民事裁定　　　　　　100年度消債聲字第5號
聲　請　人　吳秀蘭
代　理　人　莊安田律師
債　權　人　華南商業銀行股份有限公司
法定代理人　王濬智
債　權　人　國泰世華商業銀行股份有限公司
法定代理人　汪國華
代　理　人　劉士銘
債　權　人　玉山商業銀行股份有限公司
法定代理人　曾國烈
代　理　人　蔡宛怡
債　權　人　日盛國際商業銀行股份有限公司
法定代理人　楊智光
債　權　人　安泰商業銀行股份有限公司
法定代理人　齊百邁
債　權　人　中國信託商業銀行股份有限公司
法定代理人　辜濂松
債　權　人　永豐商業銀行股份有限公司
法定代理人　邱正雄
代　理　人　張簡旭文
債　權　人　蔡武鴻
債　權　人　吳麗琦
上列當事人聲請免責事件，本院裁定如下：
    主  文
債務人吳秀蘭不免責。
    理  由
一、按法院為終止或終結清算程序之裁定確定後，除別有規定外
    ，應以裁定免除債務人之債務，消費者債務清理條例（下稱
    本條例）第132 條定有明文。另債務人有下列各款情形之一
    者，法院應為不免責之裁定。但債務人證明經普通債權人全
    體同意者，不在此限：(一)於七年內曾依破產法或本條例規定
    受免責。(二)隱匿、毀損應屬清算財團之財產，或為其他不利
    於債權人之處分。(三)捏造債務或承認不真實之債務。(四)因浪
    費、賭博或其他投機行為，致財產顯然減少或負擔過重之債
    務，而生開始清算之原因。(五)於清算聲請前一年內，已有清
    算之原因，而隱瞞其事實，使他人與之為交易致生損害。(六)
    明知已有清算原因之事實，非基於本人之義務，而以特別利
    於債權人中之一人或數人為目的，提供擔保或消滅債務。(七)
    隱匿、毀棄、偽造或變造帳簿或其他會計文件之全部或一部
    ，致其財產之狀況不真確。(八)故意於財產及收入狀況說明書
    為不實之記載，或有其他故意違反本條例所定義務之行為，
    消費者債務清理條例第134 條定有明文。次按，所謂浪費或
    投機行為，係指債務人於顯見其經濟狀況不佳之情形下，猶
    恣意揮霍、投機，生活支出超過個人收入所應支出之程度，
    或心存僥倖冀以一時之小投資以博取大利益，因致負擔更大
    債務，核其所為，於清算之原因有可歸責性，自有加以制止
    之必要，尚不宜使之免責。
二、經查：聲請人即債務人吳秀蘭聲請消費者債務清理事件，前
    經本院裁定自民國97年8 月11日下午5 時起起開始清算程序
    並同時終止清算程序，並已確定在案，此有本院97年度消債
    清字第9 號、97年度消債抗字第39號裁定各1 份可參，並經
    本院職權調取該清算程序卷宗核閱屬實。又經本院通知命限
    期陳述意見後，債務人固具狀陳稱其無本條例第133 、134
    條所列各款之情形，應為免責之裁定云云；惟除蔡武鴻、吳
    麗琦此2 債權人未具狀表示意見外，餘7 家債權銀行即華南
    商業銀行股份有限公司（下稱華南銀行）等均來函表示：債
    務人所負債務，欠款內容多為信用貸款、預借現金或非生活
    必要之支出，究其根柢，乃債務人不知節儉生活用度、入不
    敷出，擴大信用、以債養債所致，顯見債務人有奢靡、浪費
    情事，應予裁定不免責等語。
三、本院審酌聲請人於97年6 月9 日聲請清算時所提債權人清冊
    、財團法人金融聯合徵信中心當事人綜合信用報告—債務清
    理條例前置協商專用債權人清冊，以及債權人華南銀行、國
    泰世華商業銀行股份有限公司（下稱國泰世華銀行）、日盛
    國際商業銀行股份有限公司（下稱日盛銀行）、安泰商業銀
    行股份有限公司（下稱安泰銀行）、中國信託商業銀行股份
    有限公司（下稱中國信託銀行）、永豐商業銀行股份有限公
    司（下稱永豐銀行）提出之聲請人歷史消費明細、貸還款交
    易明細、結清／銷戶／呆帳（IBM ）／催收（IBM ）貸款帳
    戶紀錄、放款帳務明細查詢、債務人代償明細、放款帳戶還
    款交易明細等資料查知：
  (1)聲請人於聲請清算時，其債權總金額為新台幣（以下同）1,
    160,203 元，除債權人蔡武鴻債權60,000元、吳麗琦債權30
    ,000元之外，銀行債權部分為：華南銀行62,000元、國
    泰世華銀行121,445 元、玉山商業銀行股份有限公司（下
    稱玉山銀行）63,000元、日盛銀行189,000 元、安泰銀
    行241,000 元、中國信託銀行289,000 元、永豐銀行10
    4,758 元。亦即，聲請人聲請清算時所積欠之銀行債權總額
    為1,070,203 元。
  (2)依上開6 家債權銀行陳報資料可知，聲請人聲請清算時所欠
    前揭6 家陳報消費、貸款明細之債權銀行債務總額為1,007,
    203 元（計算式：1,070,203 －63,000 ＝1,007,203 ）。
  (3)聲請人所欠債務，絕大多數為預借現金、信用貸款，顯可疑
    有以債養債、擴張信用情事。茲詳述如下：
    日盛銀行部分，聲請人於93年10月28日獲撥款信用貸款15
      萬元、93年11月9日 獲核發額度5 萬元之現金卡，現金卡
      部分隨即先後於93年11月23日提款9,100 元、93年11月25
      日提款15,100元及3,100 元、93年12月2 日提款2,100 元
      、93年12月8 日提款7,106 元、93年12月13日提款8,100
      元、93年12月15日提款1,100 元、94年1 月26日提款9,10
      0 元，扣除其間還款6,000 元，加上透支息共843 元，聲
      請人自獲核發現金卡之後，短短2 個半月間，即積欠現金
      卡款49,652元，包括前述信用貸款，3 個月內聲請人即欠
      下199,652 元之債務。
    安泰銀行部分，聲請人於93年5 月3 日依該行「三貸同償
      」方案，申貸360,000 元，同年月20日獲得撥款，代償包
      括玉山銀行23,173元、永豐銀行45,182元之債務；復於94
      年4 月19日向中國信託銀行申請信用貸款300,000 元，同
      年月22日撥款入戶，用以代償所欠包括永豐銀行23,000元
      、華南銀行32,946元之債務。且聲請人係以代償債務名目
      向前開2 家銀行借貸總計660,000 元之信用貸款，倘聲請
      人往後無奢侈浪費或不當消費情事，則其債務總額最後應
      僅剩660,000 元，何以竟於聲請清算時累計高達1,160,20
      3 元之負債。
    況觀諸債權銀行所附資料，聲請人於94年4 月22日向中國
      信託銀行取得「代償用」貸款30,000元之後，仍續於94年
      5 月12日以華南銀行現金卡提領現金兩筆共35,000元；同
      年6 月30日、7 月5 日以國泰世華銀行信用卡支付國壽保
      險費36,000元、19,796元，甚而在94年7 月7 日至同年12
      月20日刷卡購買內衣8,560 元（儷億內衣專門店、EASYSH
      OP）、衣蝶嘉義館刷卡消費3,755 元、銘品寢飾生活館刷
      卡消費2,779 元、伯特利髮型藝術坊刷卡消費2,700 元；
      更遑論觀諸聲請人永豐銀行信用卡自92年6 月12日起至96
      年2 月6 日止之信用卡消費內容，除有易通財預借現金2
      筆（分12期、18期攤還）、分12期繳納嘉慶銀樓珠寶消費
      款之外，另有支付安泰人壽、宏泰人壽多張保單之保險費
      支出，在在顯示聲請人有過度享受、浪費奢侈之情形。
四、聲請人雖主張：聲請人原以打零工為生，其後因聲請人懷孕
    ，致無法打零工，其後又因生產必須在家扶養照料小孩，致
    無收入而無法依約繳納（原債務協商分期款），聲請人之夫
    工作所得僅足以維持全家3 人最低生活，無餘款可繳納（協
    商）分期款，聲請人目前又懷孕，生產後將負擔更多生活費
    ，聲請人因遭債務壓得幾乎無法喘息，故不得以聲請清算云
    云。惟聲請人於其申辦信用卡、信用貸款時，必曾提出收入
    證明文件，此觀中國信託銀行陳報狀附聲請人94年4 月19日
    個人信貸申請書暨約定書記載：聲請人為伯特利恩塔髮舖之
    設計師，年收入50萬元等情可知。倘如聲請人聲請清算時所
    云，其係以打零工為生，竟諉稱上情欺騙債權銀行，使債權
    銀行誤信聲請人有清償能力而予以核發信用卡或信用貸款，
    於聲請本案免責時，始主張無工作能力云云，對債權銀行而
    言，未免有失公平。再者，聲請人出生於民國71年7 月4 日
    ，堪稱正值青壯之年，其日後之生產力及經濟力尚非無法期
    待，自無與以免責之必要。
五、綜據上述說明，聲請人確有未量入為出，其消費內容非全然
    為生活所必要，且其消費及預借現金、信用貸款金額與收入
    顯不相當，堪認聲請人確有因浪費致負擔過重之債務，而生
    開始清算之原因，且聲請人未得債權人全體同意聲請人免責
    ，是依消費者債務清理條例第134 條之規定，聲請人不應免
    責，爰裁定如主文。
中    華    民    國   100    年    3     月    3     日
              民事第二庭    法  官  陳思睿
上為正本係照原本作成。
如不服本裁定，應於裁定送達後10日內，以書狀向本院提出抗告
，並繳納抗告費新臺幣1 千元。
中    華    民    國  100     年    3    月      3    日
                            書記官  張富